ACORDAO-COMPLETO-2343849

ACÓRDÃO 1295/2019 ATA 5/2019 - SEGUNDA CÂMARA

VISTOS, relatados e discutidos estes autos de aposentadorias voluntárias com proventos proporcionais ao tempo de serviço, expedidas em 1995, nos termos da então vigente alínea “c” do inciso III do art. 40 da Constituição Federal (revogada com a Emenda Constitucional 20/1998) , em favor de Ermide Luiza Macangnin Seimetz e Silvana Lucia Susin Gregoletto, ex-servidoras da Gerência Executiva do Instituto Nacional do Seguro Social em Caxias do Sul/RS - INSS/MPS. 
ACORDAM os Ministros do Tribunal de Contas da União, reunidos em Sessão da Segunda Câmara, diante das razões expostas pelo Relator, nos termos dos arts. 71, inciso III, da Constituição Federal, 1º, inciso V, e 39, inciso II, da Lei 8.443/1992, e 260 do Regimento Interno do Tribunal de Contas da União, em:
9.1 considerar legais os atos de concessão e alteração de aposentadoria em favor de Ermide Luiza Macangnin Seimetz (XXX.800.450-XX; peças 16 e 17) ; Silvana Lucia Susin Gregoletto (XXX.645.230-XX; peça 18) , ordenando-lhes os respectivos registros;
9.2 determinar à Gerência Executiva do INSS-Caxias do Sul/RS - INSS/MPS que:
9.2.1 nos termos do art. 6º, §2º, da Resolução-TCU 206/2007, adote as medidas cabíveis, no prazo de 15 (quinze) dias a contar da ciência deste Acórdão, sob pena de responsabilização solidária da autoridade omissa, para regularizar o pagamento indevido da parcela de 3,17% nos proventos da inativa Silvana Lucia Susin Gregoletto, constatado na respectiva ficha financeira disponível no Sistema Siape, tendo em vista que o pagamento destacado dessa rubrica foi extinto em virtude do disposto nos arts. 8º e 9º da Medida Provisória 2.225-45/2001, que incorporaram o referido percentual aos vencimentos, proventos e pensões de todos os servidores civis da União;
9.2.2 dê ciência deste Acórdão, bem como do Relatório e Voto que o fundamentam, à inativa Silvana Lucia Susin Gregoletto, encaminhando a este Tribunal, no prazo de 30 (trinta) dias, cópia do comprovante da data em que a interessada foi efetivamente cientificada.

Aposentadoria voluntária com proventos proporcionais ao tempo de serviço, expedidos em 1995, nos termos da então vigente alínea c do inciso III do art. 40 da Constituição Federal (revogada com a Emenda Constitucional 20/1998).

Segunda Câmara

Gerência Executiva do INSS - Caxias do Sul/RS - INSS/MPS.

3. Interessados/Responsáveis:
3.1. Interessados: Ermide Luiza Macangnin Seimetz (XXX.800.450-XX); Silvana Lucia Susin Gregoletto (XXX.645.230-XX).

13.1. Ministros presentes: Ana Arraes (Presidente), Augusto Nardes e Raimundo Carreiro (Relator).
13.2. Ministro-Substituto convocado: Marcos Bemquerer Costa.
13.3. Ministro-Substituto presente: André Luís de Carvalho.

RAIMUNDO CARREIRO

Trata-se de atos de aposentadoria voluntária com proventos proporcionais ao tempo de serviço, expedidos em 1995, nos termos da então vigente alínea “c” do inciso III do art. 40 da Constituição Federal (revogada com a Emenda Constitucional 20/1998) , em favor de Ermide Luiza Macangnin Seimetz e Silvana Lucia Susin Gregoletto, ex-servidoras da Gerência Executiva do INSS-Caxias do Sul/RS - INSS/MPS.
2.	Reproduzo a seguir, com ajustes de forma, o teor principal da instrução conclusiva lavrada no âmbito da Secretaria de Fiscalização de Pessoal (Sefip) , cuja proposta de encaminhamento foi endossada pela direção da unidade e pelo Ministério Público de Contas (peças 20 a 22) :
3.	Inicialmente, a ex-servidora Ermide Luiza Macangnin Seimetz aposentou-se em 30/5/1995, no cargo de agente administrativo, com proventos proporcionais a 25/30 avos (ato de n. de controle 10162232-04-2004-000077-5) .
4.	Posteriormente, o órgão gestor encaminhou o ato de alteração de aposentadoria da Sra.  Emide Luiza Macangnin Seimetz (n. de controle 10162232-04-2010-000006-7) , alterando a proporção dos proventos para 26/30 avos, a partir de 2/3/2010. Tal alteração decorreu da averbação de tempo insalubre no total de 1 ano, 3 meses e 28 dias. 
5.	Nos atos de aposentadoria da Sra. Ermide Luiza Macangnin Seimetz também constava o pagamento de rubricas relativas a reclamações trabalhistas RT 12288 326/89 (PCCS) e RT 7737-45/89 (26,05%) . 
6.	A ex-servidora Silvana Lucia Susin Gregoletto aposentou-se no cargo de administrador em 31/7/1995 com proventos proporcionais a 25/30 avos. No ato de aposentadoria constou o pagamento da RT 12288326/89 PCCS.
7.	Esta Secretaria diligenciou o órgão gestor, mediante oficio SEFIP-D/2576, de 12/3/2012, solicitando, com relação à aposentadoria de Ermide Luiza Macangnin Seimetz, cópia do documento que certifica o cumprimento de tempo de serviço anterior a 1º de janeiro de 1991, em condições insalubres (laudo técnico de condições ambientais do trabalho expedido por médico do trabalho ou engenheiro de segurança do trabalho) (peça 3) .
8.	O órgão gestor tomou ciência da diligência em 15/3/2012 (peça 5) . A resposta e documentos encaminhados pelo órgão gestor estão anexados às peças 4, 6 e 8. 
9.	Esta Secretaria realizou a oitiva da Sra. Ermide Luiza Macangnin Seimetz, por meio do Ofício 1930/2017-TCU/Sefip, de 10/5/2017, para que se manifestasse sobre a insuficiência na comprovação dos requisitos necessários para o cômputo do tempo de serviço em condições insalubres (1 anos, 3 meses e 28 dias) , como celetista, no serviço público, no período anterior à vigência da Lei 8.112/1990. A partir da prolação do Acórdão 911/2014-TCU-Plenário, esta Corte de Contas passou a entender que a contagem especial de tempo prestado em condições insalubres, penosas e perigosas para servidores ocupantes de cargos de natureza estritamente administrativa, além de observar os parâmetros definidos no Acórdão 2008/2006-TCU-Plenário, somente poderá ocorrer se efetivamente demonstrada a existência de risco ou de agentes nocivos à saúde no local de trabalho, devidamente atestado por laudo pericial (peça 11) .
10.	A interessada tomou ciência da oitiva em 26/5/2017 (peça 12) . As alegações de defesa estão anexadas à peça 14.
EXAME TÉCNICO
a) Atos de aposentadoria da Sra. Ermide Luiza Macangnin Seimetz
a.1) Resposta à oitiva
11.	A Sra. Ermide Luiza Macangnin Seimetz, por meio de seus advogados, apresentou os seguintes argumentos de defesa (peça 14) :
a) considera desnecessária a comprovação exigida pelo TCU, diante da declaração prestada pelo Órgão de Recursos Humanos do próprio INSS, que concedeu o tempo de serviço insalubre e foi embasada nos próprios assentamentos funcionais da servidora, possibilitando a revisão da aposentadoria, passando a proporcionalidade dos seus proventos de 25/30 para 26/30 (Portaria 27, de 24 fevereiro de 2010, publicada no DOU 40, de 02 de março de 2010) ;
b) alega implemento do prazo decadencial previsto no art. 54 da Lei 9.784/1999, pois a revisão da aposentadoria ocorreu pela Portaria 27, de 24/2/2010, já tendo decorrido mais de cinco anos para a revisão pela Administração do ato de conversão e averbação do tempo insalubre. O prazo decadencial teria ocorrido em 24/2/2015;
c) alega potenciais ilegalidades na revisão dos atos praticados à luz da ON-SRH/MPOG 07/2007. Argumenta que o ato foi praticado à luz de norma vigente a ON-SRH/MPOG n. 07, de 23/11/2007, especificamente editada sob o poder e competência normativa da então Secretaria de Recursos Humanos do Ministério do Planejamento, Orçamento e Gestão (SRH/MPOG) , gozando, assim, de presunção de legitimidade. Desta forma, os atos administrativos praticados à luz da ON-SRH/MPOG 07/2007 são válidos e eficazes até a sua revogação expressa pela ON-SEGEP/MPOG 15/2013, não cabendo a aplicação retroativa pela autoridade administrativa de nova interpretação acerca do tema;
d) alega que a Administração atestou a exposição da servidora a agentes insalubres, procedendo a conversão do tempo especial no ano de 2009. Apesar de o princípio da presunção de legitimidade dos atos administrativos estabelecer que, ordinariamente, o administrado é quem deve provar a ilegalidade dos atos emanados pela Administração, no caso em análise cabe a inversão de eventual ônus da prova, para que seja da autarquia a incumbência de provar a não exposição da requerente a agentes insalubres, já que o próprio INSS concedeu a averbação no ano de 2009;
e) alega imposição de obstáculos probatórios quase instransponíveis para a caracterização e comprovação do tempo de atividade sob condições especiais. Registra que se deve ponderar a necessidade de compatibilização das regras previstas no RGPS, adotadas integralmente na edição da ON-SEGEP/MPOG 15/2013, com os princípios que regem a Administração Pública;
f) alega que não é cabível exigir-se do servidor que apresente a mesma prova exigida no Regime Geral, pois no caso do servidor e da Administração o órgão que reconhece essa exposição e lhe confere os respectivos efeitos pecuniários, que se concretizam com o pagamento do adicional de insalubridade/periculosidade/penosidade, é o mesmo que recolhe a contribuição previdenciária e finalmente concede a aposentadoria, diferentemente do que ocorre no RGPS, em que essa mesma relação dá-se de forma indireta, na medida em que o empregador (empresas privadas) e órgão concedente da aposentadoria (INSS) são distintos, e daí a necessidade de que a prova no RGPS se estabeleça sob todo um aparato de formalidades, com exigência de laudos técnicos e preenchimento de formulários específicos, inclusive sob responsabilidade penal do empregador no tocante à veracidade das informações prestadas;
g) registra que no Direito Administrativo, ponderada a relação jurídica estatutária mantida pelo servidor, vige a presunção legal de legitimidade dos atos administrativos, não havendo motivação do porquê se questionar a inexistência de validade do pagamento do adicional de insalubridade como prova cabal e idônea da exposição do servidor aos agentes nocivos. Indaga que se o pagamento do adicional não vale como prova, estaria o Administrador pagando vantagem indevida, que não reflete a exata condição da exposição aos agentes nocivos. Portanto, se a Administração reconheceu, mediante os expedientes ordinários, emissão de laudo, portaria e pagamento do adicional respectivo, que a servidora se encontrava exposto a agentes insalubres, periculosos e penosos, editando ato administrativo sob o manto da legalidade, é de se presumir, até prova em contrário, que esse ato foi legitimo, revelando a certeza dos fatos;
h) alega que é a Administração que deve atender às exigências estabelecidas nos artigos 4°, inc. II, 5° e 6°, da ON/SEGEP/MPOG 15/2013, que atribuem, como incumbência exclusiva da Administração, o dever de expedir o Laudo Técnico de Condições Ambientais de Trabalho (LTCAT) e o chamado "PPP" (Perfil Profissiográfico Previdenciário) , além de parecer da perícia médica, documentos sem os quais não poderia o autor sequer deduzir qualquer pedido administrativo nesse sentido, sob pena de o pleito não ser sequer analisado pelos órgãos responsáveis. Assim, registra que era dever do INSS produzir, com a devida intimação prévia do servidor, o laudo técnico pericial que trouxesse à tona, de forma fidedigna, as atribuições que desempenhava no período objeto da conversão do tempo especial, sob pena de praticar ato inválido ante a presunção de legitimidade que paira sob o ato administrativo que conduziu à concessão do adicional de insalubridade à época. Portanto, havia uma série de deveres sob incumbência estrita e exclusiva da própria Administração. Afinal, não é a servidora que deve produzir o LTCAT, cuja responsabilidade é exclusiva da Administração; e
i) por fim, requer a homologação do ato de aposentadoria, com a manutenção da averbação do tempo especial já convertido, sem que haja a exigência de comprovação da exposição a agentes insalubres.
a.2) Resposta à diligência
12.	A Gerência Executiva do INSS-Caxias do Sul/RS-INSS/MPS, por meio do ofício INSS/GEXCAX/SOGP 010/2012, de 28/3/2012, informou o seguinte (peça 4) : 
1. A estrutura regimental do INSS mudou inúmeras vezes nos últimos 30 anos. A descentralização dos recursos humanos para as Gerências Executivas ocorreu no ano de 2000/2001, sendo que antes disso, os assuntos de pessoal eram centralizados nas Capitais.
2. A servidora exercia suas atividades na Agência da Previdência Social em Garibaldi/RS. 
3. Não possuímos cópia dos laudos ambientais anterior a 2001. 
4. A conversão do tempo insalubre anterior a edição da Lei n. 8112/90 aos servidores deste Órgão foi regulamentada pela Orientação Interna n. 01/INSS/DRH de 19 de janeiro de 2009 (fls. 03-11) . 
5. No art.6, da Orientação Interna acima referida, estão elencados os documentos que servem como comprovantes do exercício laboral do servidor em atividades insalubres, penosas e perigosas ou o exercício em atividades com Raios X e substâncias radioativas. 
6. No caso da respectiva servidora, foi apresentado cópia das fichas financeiras da época, conforme prevê o art. 6, inciso IV da Orientação Interna n. 01/2009. 
7. Em CD, em envelope anexo, encaminhamos cópia do processo de conversão do tempo insalubre anterior a Lei n. 8112/90 para a servidora ERMIDE LUIZA MACAGNIN SEIMETZ. 
13.	Os documentos contidos no CD citado no item 7 estão anexados à peça 8. Em síntese, o órgão gestor encaminhou os seguintes documentos:
a) formulário da Sra. Ermide Luiza Macangnin Seimetz, solicitando a revisão da aposentadoria, com a averbação do tempo insalubre (peça 8, p. 1) ;
b) contracheques de 1984 a 1990 contendo o pagamento de adicional de insalubridade (peça 8, p. 2-46) ;
c) cópia da Orientação Interna 1/INSS/DRH, de 19/1/2009, que dispõe sobre os procedimentos operacionais a serem adotados quanto à averbação de tempo de serviço público prestado sob condições insalubres, penosas e perigosas (peças 6 e 8, p. 47-56) ;
d) consulta sistema Siape, função tempo anterior, contendo o registro de atividade insalubre, referente ao período de 2/5/1984 a 11/12/1990 (peça 8, p. 57) ;
e) mapa de tempo de serviço, com a averbação do tempo insalubre (peça 8, p. 58-63) ;
f) Portaria de Aposentadoria da interessada, publicada no DOU de 30/5/1995, com proventos proporcionais a 25/30 avos (peça 8, p. 64) ; e
g) consulta dos dados funcionais da ex-servidora Ermide Luiza Macangnin Seimetz e Despacho do INSS 79, de 13/4/2009, deferindo a averbação do tempo insalubre, referente ao período de 2/5/1984 a 11/12/1990, totalizando 483 dias, com base no artigo 2º da Orientação Normativa 7, de 20/11/2007, e Orientação Interna 1, de 19/1/2009 (peça 8, p. 65-69) .
a.3) Análise das alegações de defesa
Decadência Administrativa 
14. 	Esta Corte de Contas, no tocante à decadência, prevista no art. 54 da Lei 9.784/1999, entende que o referido dispositivo legal, ao ser aplicado aos atos de aposentadoria e pensão, conta seu prazo decadencial somente a partir do respectivo registro pelo Tribunal de Contas da União, visto que, em se tratando de ato complexo, só é aperfeiçoado quando de seu registro pelo TCU. Portanto, o prazo decadencial não pode ser contado a partir da concessão administrativa, mas sim a partir do exame pelo TCU. Esse é o teor da Súmula TCU 278/2012, a seguir transcrita: 
SÚMULA 278/2012: Os atos de aposentadoria, reforma e pensão têm natureza jurídica de atos complexos, razão pela qual os prazos decadenciais a que se referem o § 2º do art. 260 do Regimento Interno e o art. 54 da Lei nº 9.784/99 começam a fluir a partir do momento em que se aperfeiçoam com a decisão do TCU que os considera legais ou ilegais, respectivamente. 
15.	Assim, o prazo decadencial começará a contar a partir da decisão do TCU que considerar legal ou ilegal os atos de aposentadoria em exame. 
Tempo insalubre
16.	Na ocorrência de períodos de tempo relativos à contagem ponderada decorrente do exercício de atividade insalubre, as rotinas incluem a verificação do atendimento dos requisitos estabelecidos no Acórdão 2008/2006-TCU-Plenário. Constatado o não atendimento, tais períodos são automaticamente excluídos da contagem do tempo. Transcrevemos o Sumário do Acórdão 2008/2006-TCU-Plenário:
Sumário: Consulta. Pessoal. Contagem de tempo de serviço para concessão de aposentadoria estatutária com o aproveitamento de tempo especial prestado sob condições insalubres, perigosas ou penosas. 
O servidor público que exerceu, como celetista, no serviço público, atividades insalubres, penosas ou perigosas, no período anterior à vigência da Lei 8.112/90 tem direito à contagem especial de tempo de serviço para efeito de aposentadoria; todavia, para o período posterior ao advento da Lei 8.112/90, é necessária a regulamentação do art. 40, § 4º, da Constituição Federal, que definirá os critérios e requisitos para a respectiva aposentadoria. (grifo nosso) 
17.	A interessada computou tempo de serviço insalubre de 1 ano, 3 meses e 28 dias, exercido no serviço público como celetista, referente ao período de 2/5/1984 a 11/12/1990, portanto, anterior à vigência da Lei 8.112/1990, o que está conforme o entendimento estabelecido no Acórdão 2008/2006-TCU-Plenário. 
18.	No entanto, esta Corte de Contas, a partir da prolação do Acórdão 911/2014-TCU-Plenário, passou a entender que a contagem especial de tempo prestado em condições insalubres, penosas e perigosas para servidores ocupantes de cargos de natureza estritamente administrativa, além de observar os parâmetros definidos no Acórdão 2008/2006-TCU-Plenário, somente poderá ocorrer se efetivamente demonstrada a existência de risco ou de agentes nocivos à saúde no local de trabalho, devidamente atestado por laudo pericial. Transcrevemos o Sumário do Acórdão 911/2014-TCU-Plenário:
SUMÁRIO: PESSOAL. APOSENTADORIA. TEMPO DE ATIVIDADE INSALUBRE EXERCIDO ANTES DO ADVENTO DA LEI 8.112/1990. NECESSIDADE DE COMPROVAÇÃO DA CONDIÇÃO DE INSALUBRIDADE. SIMPLES PAGAMENTO INDISCRIMINADO DO ADICIONAL DE INSALUBRIDADE NÃO GERA DIREITO À CONTAGEM DO TEMPO DE ATIVIDADE ESPECIAL. CARGO DE NATUREZA EMINENTEMENTE ADMINISTRATIVA. NECESSIDADE DE APRESENTAÇÃO DE CERTIDÃO DO INSS, DA QUAL CONSTE A CONCESSÃO DO TEMPO DE ATIVIDADE INSALUBRE, UMA VEZ QUE SE REFERE A TEMPO PRESTADO JUNTO ÀQUELE REGIME DE PREVIDÊNCIA, O QUAL DEVERÁ COMPENSAR O REGIME PRÓPRIO DE PREVIDÊNCIA DOS SERVIDORES, NA PROPORÇÃO DOS ANOS DE CONTRIBUIÇÃO, NA FORMA DA LEI 9.796/1999.
ALTERNATIVAMENTE, A TÍTULO DE RACIONALIDADE ADMINISTRATIVA, O ÓRGÃO PODERÁ ELE PRÓPRIO AVERBAR O TEMPO ESPECIAL, DESDE QUE AMPARADO EM LAUDO EMITIDO PELO MINISTÉRIO DO TRABALHO, OU DE PROFISSIONAL POR ELE CADASTRADO, QUE ATESTE AS CONDIÇÕES NAS QUAIS A ATIVIDADE DO SERVIDOR ERA EXERCIDA. ILEGALIDADE E NEGATIVA DE REGISTRO. DISPENSA DA DEVOLUÇÃO DOS VALORES INDEVIDAMENTE RECEBIDOS. DETERMINAÇÕES. (grifo nosso) 
19.	A Sra. Ermide Luiza Macangnin Seimetz ocupava cargo de natureza administrativa. A interessada tem razão quando alega em sua defesa que cabia à Administração providenciar os devidos laudos, em que embasaria a concessão do adicional de insalubridade. No entanto, diligenciado, o órgão gestor informou não ter os laudos ambientais anteriores a 2009. Também não foram apresentados nenhum outro documento, além dos contracheques, que atestassem a existência de risco ou de agentes nocivos à saúde da ex-servidora no local de trabalho.
20.	Diante do exposto, entende-se que não foram atendidos os requisitos do Acórdão 911/2014-TCU-Plenário, estando irregular a averbação da contagem ponderada do tempo insalubre. 
21.	Assim, o ato de concessão inicial deverá ser apreciado pela legalidade, no entanto, o ato de alteração deverá ser considerado ilegal, em razão da averbação de tempo insalubre sem atender aos requisitos do Acórdão 911/2014-TCU-Plenário. Os proventos da servidora Ermide Luiza Macangnin Seimetz deverão voltar a ser pagos na proporção de 25/30 avos. 
Decisões Judiciais.	
22.	Ressalta-se que nos atos de aposentadoria da Sra. Ermide Luiza Macangnin Seimetz constava o pagamento de rubricas relativas às reclamações trabalhistas RT 12288 326/89 (PCCS) e RT 7737-45/89 (26,05%) . No entanto, tais parcelas não integram mais os proventos da inativa (peça 15, p.1) .
b) Ato de aposentadoria de Silvana Lucia Susin Gregoletto
23.	A ex-servidora aposentou-se no cargo de administrador, em 31/7/1995, com proventos proporcionais a 25/30 avos. No ato de aposentadoria constou o pagamento da rubrica RT 12288326/89 PCCS. Em consulta ao contracheque da servidora, verifica-se que a rubrica referente ao PCCS não integra mais os proventos da interessada (peça 15, p. 2) .
24.	Por fim, verifica-se, que após a concessão da aposentadoria, passou a integrar os proventos da Sra. Silvana Lúcia Susin Gregoletto decisão judicial transitada em julgado referente ao resíduo de 3,17% gerado no cálculo da URV em dezembro de 1994, decorrente da aplicação errônea dos artigos 28 e 29 da Lei 8.880/1994, calculando um reajuste de 22,07%, quando o correto seriam 25,24%. O referido resíduo, contudo, foi estendido em 1º/1/2002 a todos os servidores civis do Poder Executivo Federal pelo art. 9º da Medida Provisória 2.225-45/2001, razão pela qual o pagamento destacado da referida parcela caracteriza pagamento em duplicidade, considerado indevido por este Tribunal, ainda que amparado por sentença judicial.
25.	Segundo o art. 9o daquela norma, a incorporação mensal do reajuste ocorreria a partir de 1/1/2002. Assim, a partir de 1/1/2002, a situação de todos os servidores e pensionistas em relação ao percentual de 3,17% passou a ser a mesma, independentemente de haver sentença judicial determinando o pagamento.
26.	Ademais, a Medida Provisória 2.225/2001, em seu art. 10, também dispôs que o percentual complementar de reajuste de 3,17% seria devido somente até a ocorrência de “reorganização ou reestruturação de cargos e carreiras, concessão de adicionais, gratificações ou qualquer outra vantagem de qualquer natureza”. As únicas exceções seriam as parcelas incorporadas até dezembro de 1994 a título de vantagem pessoal e dos chamados quintos e décimos.
27.	Em outras palavras, na vigência posterior de nova estrutura remuneratória criada para determinada carreira, os servidores nela enquadrados não mais fariam jus à parcela de 3,17%.
28.	Conforme frisou o voto condutor do Acórdão 213/2012-TCU-Segunda Câmara: 
É entendimento pacífico desta Corte que os pagamentos dos percentuais relativos a planos econômicos, a exemplo da denominada URV (3,17%) , não se incorporam aos salários em caráter permanente, pois têm natureza de antecipação salarial, sendo devidos somente até a reposição das perdas salariais havidas no ano anterior, o que ocorre na primeira data-base posterior ao gatilho, conforme o Enunciado nº 322 do Tribunal Superior do Trabalho (TST) .
29.	Considerando os contracheques da interessada em outubro/2009 e fevereiro/2018 (peça 10, p. 2, e peça 15, p. 2) , houve continuidade do pagamento destacado do índice de 3,17% mesmo após a implantação de nova estrutura remuneratória. Assim, a rubrica dos 3,17% (URV) já deveria ter sido excluída dos proventos da interessada, a teor do Acórdão 2161/2005-TCU-Plenário. 
30.	Desse modo, o referido ato pode ser considerado legal, pois a rubrica dos 3,17% não constava dos proventos da Sra. Silvana Lucia Susin Gregoletto na data da aposentadoria, sem prejuízo de se determinar à unidade jurisdicionada a regularização dos pagamentos indevidos da referida rubrica, constatados na ficha financeira atual da interessada, nos termos do art. 6º, § 2º, da Resolução TCU 206/2007, com redação dada pela de número 237/2010.
CONCLUSÃO
31.	Em razão do exposto e tendo em vista as análises realizadas nos atos de concessão de aposentadoria de Ermide Luiza Macangnin Seimetz, constata-se que o ato de concessão inicial da aposentadoria (n. de controle 10162232-04-2004-000077-5) pode ser apreciado pela legalidade, ressalvando que a servidora não recebe mais as rubricas referentes ao PCCS e 26,05% em seus proventos. No entanto, o ato de alteração da aposentadoria (n. de controle 10162232-04-2010-000006-7) deverá ser apreciado pela ilegalidade, uma vez que, ocupando cargo de natureza administrativa, a interessada não atendeu aos requisitos estabelecidos no Acórdão 911/2014-TCU-Plenário, visando a comprovação das condições nocivas e insalubres de trabalho.
32.	Quanto ao ato de aposentadoria de Silvana Lucia Susin Gregoletto, esta Unidade Técnica considera que pode receber a chancela de legalidade e o registro por esta Egrégia Corte, uma vez que a rubrica referente aos 3,17% (URV) foi concedida após a aposentadoria, sem prejuízo de determinar ao órgão gestor a exclusão da rubrica no contracheque interessada. 
PROPOSTA DE ENCAMINHAMENTO
33.	Ante o exposto, conforme o preceituado no artigo 71, inciso III, da Constituição Federal de 1.988; c/c os artigos. 1º, inciso V, e 39, inciso II, da Lei nº 8.443/1992, c/c os artigos 1º, inciso VIII, 260, §§ 1º e 4º, do Regimento Interno/TCU, e tomando por base as informações prestadas pelo órgão de controle interno e as verificações feitas pela unidade técnica, na forma prevista no artigo 260, caput, do referido Regimento, propõe-se: 
a) considerar legais os atos de aposentadoria de n. de controle 10162232-04-2004-000077-5 de Ermide Luiza Macangnin Seimetz (CPF XXX.800.450-XX) e de n. de controle 10162232-04-2004-000001-5 de Silvana Lucia Susin Gregoletto (CPF XXX.645.230-XX) ;
b) considerar ilegal e negar o registro do ato de alteração de aposentadoria de n. de controle 10162232-04-2010-000006-7 de Ermide Luiza Macangnin Seimetz (CPF XXX.800.450-XX) ;
c) dispensar o ressarcimento das quantias indevidamente recebidas de boa-fé, nos termos da Súmula TCU n. 106;
d) determinar à Gerência Executiva do INSS-Caxias do Sul/RS - INSS/MPS que adote medidas para:
                 d.1) no prazo de quinze dias, fazer cessar os pagamentos decorrentes do ato impugnado por esta Corte, referente à ex-servidora Ermide Luiza Macangnin Seimetz, sob pena de responsabilidade solidária da autoridade administrativa omissa, nos termos do art. 262 do Regimento Interno/TCU;
	       d.2) no tocante à ex-servidora Silvana Lucia Susin Gregoletto, cessar o pagamento da rubrica referente ao percentual de 3,17% (URV) , em obediência aos ditames do Acórdão 2161/2005-TCU-Plenário;
  d.3) dar ciência, no prazo de 15 (quinze) dias, do inteiro teor desta deliberação às interessadas, alertando-as de que o efeito suspensivo proveniente da interposição de eventuais recursos junto ao TCU não as exime da devolução dos valores percebidos indevidamente após a respectiva notificação, caso esses não sejam providos; e
 d.4) encaminhar ao Tribunal, no prazo de 30 (trinta) dias contados da ciência da decisão, documento apto a comprovar que as interessadas tiveram conhecimento do acórdão.
É o Relatório.

Paese, Ferreira & Advogados Associados; Raquel Paese, OAB/RS 15.663, Glênio Luis Ohlweiler Ferreira, OAB/RS 23.021, Renato Kliemann Paese, OAB/RS 29.134 e outros (peça 13).

Procuradora-Geral Cristina Machado da Costa e Silva.

APOSENTADORIA. INSS-GE/RS. PROVENTOS PROPORCIONAIS AO TEMPO DE SERVIÇO, NOS TERMOS DA ENTÃO VIGENTE ALÍNEA "C" DO INCISO III DO ART. 40 DA CONSTITUIÇÃO FEDERAL (REVOGADO PELA EC 20/1998). LEGALIDADE E REGISTRO DOS ATOS. DETERMINAÇÃO PARA SUPRESSÃO DO PAGAMENTO SUPERVENIENTE DA RUBRICA 3,17% - URV - (PAGA DE FORMA IRREGULAR), IDENTIFICADA NAS FICHAS FINANCEIRAS ATUAIS DE UMA DAS INATIVAS (ART. 6º, §2º, DA RESOLUÇÃO-TCU 206/2007). CIÊNCIA.

APOSENTADORIA (APOS)

Secretaria de Fiscalização de Pessoal (SEFIP).

Trata-se de aposentadorias voluntárias com proventos proporcionais ao tempo de serviço, expedidas em 1995, nos termos da então vigente alínea “c” do inciso III do art. 40 da Constituição Federal (revogada com a Emenda Constitucional 20/1998) , em favor de Ermide Luiza Macangnin Seimetz e Silvana Lucia Susin Gregoletto, ex-servidoras da Gerência Executiva do INSS-Caxias do Sul/RS - INSS/MPS.
2.	Conforme visto no Relatório, a Secretaria de Fiscalização de Pessoal (Sefip) , com o endosso do Parquet especializado, propõe a legalidade e o registro de ambos os atos de concessão inicial em favor das interessadas (peças 16 e 18) .
3.	Por outro lado, os pareceres opinam pela negativa de registro ao ato de alteração de aposentadoria em favor de Ermide Luiza Macangnin Seimetz, em face da averbação de tempo adicional de serviço sob condição insalubre sem a devida comprovação do suporte fático da insalubridade; e, no caso da inativa Silvana Lucia Susin Gregoletto, propõem determinação à unidade responsável para a exclusão de parcela indevida de 3,17% dos proventos atuais da interessada, tendo em vista que o pagamento destacado dessa rubrica foi extinto em virtude do disposto nos arts. 8º e 9º da Medida Provisória 2.225-45/2001, que incorporaram o referido percentual aos vencimentos, proventos e pensões de todos os servidores civis da União.
4.	Feito esse breve histórico, acolho, em parte, a proposta de mérito formulada pela unidade técnica, cujas análises incorporo a este Voto como razões de decidir, exceto quanto às conclusões relativas à negativa de registro ao ato de alteração de aposentadoria em favor de Ermide Luiza Macangnin Seimetz.
5.	 Conforme informado no Relatório, o mencionado ato de alteração acrescentou 1/35 ao tempo de serviço da interessada, em virtude da averbação de tempo de serviço insalubre de 1 ano, 3 meses e 28 dias. Assim, o tempo contabilizado para fins de proporcionalidade dos proventos passou de 25/30 para 26/30.
6.	 Segundo a Sefip, esse tempo de serviço foi laborado no período de 2/5/1984 a 11/12/1990, anteriormente à vigência da Lei 8.112/1990, e efetuado em conformidade com o entendimento à época fixado no Acórdão 2008/2006-TCU-Plenário.
7.	O ato de alteração foi emitido em 02/03/2010 (peça 17) , ou seja, durante o período em que a jurisprudência assentada no Acórdão 2008/2006-TCU-Plenário era vigente. 
8.	Não obstante, a unidade técnica fundamenta a recusa de registro ao referido ato com base na jurisprudência inaugurada nesta Corte de Contas por meio do Acórdão 911/2014-TCU-Plenário, conforme se verifica claramente na seguinte passagem da instrução contida no Relatório:
18.	No entanto, esta Corte de Contas, a partir da prolação do Acórdão 911/2014-TCU-Plenário, passou a entender que a contagem especial de tempo prestado em condições insalubres, penosas e perigosas para servidores ocupantes de cargos de natureza estritamente administrativa, além de observar os parâmetros definidos no Acórdão 2008/2006-TCU-Plenário, somente poderá ocorrer se efetivamente demonstrada a existência de risco ou de agentes nocivos à saúde no local de trabalho, devidamente atestado por laudo pericial.
9.	Essa mudança jurisprudencial ocorreu cerca de quatro anos após a publicação do ato de alteração questionado.
10.	De acordo com o art. 2º, Parágrafo único, inciso XIII, da Lei 9.784/1999 (Lei Geral do Processo Administrativo) , é vedada a aplicação retroativa de nova interpretação. Nos termos do art. 69 da mesma lei, essa regra é aplicável subsidiariamente ao processo de controle externo.
11.	A irretroatividade da mudança jurisprudencial na análise de atos sujeitos a registro por este Tribunal já foi afirmada pelo Supremo Tribunal Federal, a exemplo do julgamento proferido no MS 28.223-AgR/DF (relatora Ministra Rosa Weber, Julgamento:  24/03/2017, Primeira Turma) , assim ementado:
EMENTA AGRAVO REGIMENTAL EM MANDADO DE SEGURANÇA. INTERPOSIÇÃO SOB A ÉGIDE DO CPC/1973. APOSENTADORIA. CÔMPUTO DE TEMPO DE ALUNO-APRENDIZ. Na apreciação da legalidade, para fins de registro, de ato inicial concessivo de aposentadoria, a jurisprudência desta Suprema Corte, fundada nos princípios da segurança jurídica e da proteção da confiança, reputa inviável a aplicação retroativa da interpretação restritiva da Súmula nº 96/TCU assentada por meio do Acórdão 2024/2005-TCU-Plenário do Tribunal de Contas da União. Agravo regimental conhecido e não provido.
12.	Na mesma linha: MS 27.944 AgR/DF (Relator:  Min. ROBERTO BARROSO, Julgamento:  24/03/2017, Primeira Turma) ; MS 32.245 AgR/DF (Relator:  Min. TEORI ZAVASCKI, Julgamento:  22/10/2013, Segunda Turma) ; MS 28.438/DF (Relator: Min. LUIZ FUX, Julgamento: 30/10/2013, decisão monocrática) ; MS 28.399 AgR/DF (Relator: Min. RICARDO LEWANDOWSKI, Julgamento: 22/5/2012, Segunda Turma) .
13.	Dessa forma, a avaliação da legalidade do ato de alteração em comento com base na jurisprudência surgida cerca de quatro anos após sua publicação ofende ao preceito de irretroatividade jurisprudencial assentado no art. 2º, Parágrafo único, inciso XIII, da Lei 9.784/1999 e na jurisprudência do Supremo Tribunal Federal.
14.	A par disso, é bem plausível o argumento de que, passados quase trinta anos da data dos fatos geradores da insalubridade, os respectivos documentos não estejam mais disponíveis (o período informado de trabalho sob condições insalubres é de 2/5/1984 a 11/12/1990) , Nesse sentido, o órgão de origem afirmou não mais possuir “cópia dos laudos ambientais” anteriores a 2001, conforme Ofício INSS/GEXCAX/SOGP 010/2012, de 28/3/2012, informou o seguinte (peça 4) , da Gerência Executiva do INSS-Caxias do Sul/RS-INSS/MPS.
15.	Em vista desses pressupostos fáticos e jurídicos, divirjo da unidade técnica, no ponto em questão, para concluir pelo registro do ato de alteração de aposentadoria à peça 17, em favor de Ermide Luiza Macangnin Seimetz.
16.	No que tange ao ato de aposentadoria em favor de Silvana Lucia Susin Gregoletto, não tenho reparos a fazer à proposta de encaminhamento da unidade instrutiva. 
17.	O ato de concessão, nos termos em que foi submetido a este Tribunal, não padece de nenhuma irregularidade, razão por que deve ser registrado. 
18.	Todavia, a superveniência do pagamento da parcela indevida de 3,17%, feita após a emissão do ato e mantida nos proventos atuais da interessada, conforme demonstrado pela unidade técnica, constitui irregularidade passível de correção, conforme disposição expressa no art. 6º, §2º, da Resolução-TCU 206/2007, verbis:
Art. 6º Ao apreciar os atos sujeitos a registro, o Tribunal:  (NR) (Resolução - TCU nº 237, de 20/10/2010, DOU de 26/10/2010) 
 (...) 
§ 2º Os atos que estiverem dando ensejo, no momento de sua apreciação de mérito, a pagamentos irregulares, mas que não apresentem inconsistência ou irregularidade em sua versão submetida ao exame do Tribunal, serão considerados legais, para fins de registro, com determinação ao órgão ou à entidade de origem para que, no prazo de 15 (quinze) dias, adote as medidas cabíveis com vistas à regularização dos pagamentos indevidos constatados na ficha financeira do interessado.  (NR) (Resolução - TCU nº 237, de 20/10/2010, DOU de 26/10/2010) 
	Do exposto, VOTO por que seja aprovado o Acórdão que ora submeto a este Colegiado.
TCU, Sala das Sessões Ministro Luciano Brandão Alves de Souza, em 26 de fevereiro de 2019.
RAIMUNDO CARREIRO 
Relator